臺灣臺北地方法院民事判決　　　　　　 95年度訴字第12372號
原　　　告　　遠雄人壽保險事業股份有限公司
法定代理人　　乙○○
訴訟代理人　　廖世昌律師
　　　　　　　陳岳瑜律師
被　　　告　　安泰商業銀行股份有限公司
法定代理人　　甲○○
訴訟代理人　　林樹旺律師
　　　　　　　莊志成律師
上列當事人間侵權行為損害賠償事件，本院於民國96年10月11日
言詞辯論終結，判決如下：
    主  文
原告之訴及假執行之聲請均駁回。
訴訟費用由原告負擔。
    事實及理由
壹、原告方面：
  一、緣民國92年間，原告前業務員即訴外人盧惠卿 (即盧沛妤
      )，利用被告銀行永康分行開戶作業之疏失，於原告客戶
      即訴外人柯美香、陳宜君未親自辦理亦未授權委託，被告
      銀行竟復未核對身分證正本，任由訴外人盧惠卿填載開戶
      相關文件，完成訴外人柯美香、陳宜君於被告永康分行開
      戶手續，嗣由訴外人盧惠卿無權代理上開2人領取存摺、
      提款卡等文件。訴外人盧惠卿並於92年、93年間假冒訴外
      人柯美香、陳宜君等人名義，製作不實之保單借款約定書
      ，誆稱向原告申請保單質借，原告不疑有他，遂將借款金
      額匯入訴外人盧惠卿代上開2人於被告永康分行所開立之
      帳戶中。因該等帳戶之存摺、提款卡均置於盧惠卿，故原
      告所匯入之金額皆由訴外人盧惠卿領取一空，領取訴外人
      柯美香帳戶共計新台幣 (下同)2,739,914 元、訴外人陳
      宜君帳戶共計395,000元。後因訴外人柯美香等人向原告
      查詢保單狀況，發覺有異，提出申訴，經原告詳查後始查
      知上開不法情事。
  二、按因故意或過失，不法侵害他人之權利者，負損害賠償責
      任；違反保護他人之法律，致生損害於他人者，負賠償責
      任。但能證明其行為無過失者，不在此限。數人共同不法
      侵害他人之權利者，連帶負損害賠償責任；不能知中孰為
      加害人者，亦同。造意人及幫助人，視為共同行為人。又
      受僱人因執行職務，不法侵害他人之權利者，由僱用人與
      行為人連帶負損害賠償責任，民法第184條第1項前段、第
      2項、第185條第1項、第2項及第188條第1項分別定有明文
      。另財政部91年8月6日台財融 (六)字第916000231號函、
      93年8月4日行政院金融監督管理委員會金管銀 (一)字第
      0938011385號函皆說明金融機構辦理開戶應比對留存之身
      分證影本、照片、筆跡及印鑑等是否均與原開戶營業單位
      相同，以確認客戶之身分；應實施雙重身分證明文件查核
      及留存該身分證明文件，被告已因違反保護他人之法令，
      而對原告有侵權行為，詳言之:
　  (一)查被告於本件訴外人盧惠卿持不實之保單借款約定書向被
      告申請開戶時，因其行員之作業疏失，未具體審核申請資
      料，並確認是否為本人申請，於盧某無法提供他人身分證
      正本以憑核對，即同意盧某以他人影印之身分證開戶，顯
      已違反財政部歷來對各金融機構要求辦理存款時，應加強
      確認客戶身分之相關命令，此已符合民法第184條第2項要
      件「違反保護他人之法令」。又財政部為規範開立帳戶之
      安全，一再通令各銀行應訂立內部控制規定。被告因過失
      致遭冒名開戶後，原告乃依通常作業程序將該被冒名質借
      之款項匯入所該等帳戶，由其訴外人盧惠卿領取一空，致
      原告受損失，此符合民法第184條第2項「致生損害於他人
      」之要件。依前揭法令規定，銀行在客戶申請開戶時，本
      有詳細審核所提資料，並確認係由本人親自申請之積極作
      為義務。倘被告於訴外人盧惠卿冒名申請開戶時，即以其
      申請不符規定拒絕之，原告當不致有後續損害發生。被告
      行員未依法令詳加審核，及被告督導不周，終致訴外人盧
      惠卿冒名申請開戶成功，原告因信其開戶之真正而依約作
      業將質借款項匯入各帳戶並遭其提領，顯有相當因果關係
      ，被告應依民法第188條第1項與行員連帶負損害賠償責任
      。
    (二)次按，民法第185條共同侵權行為，共同行為人如具備侵
      權行為之要件，且各行為人故意或過失不法之行為，均係
      所生損害之共同原因 (即所謂行為關聯共同)即的成立 (
      見司法院66年例變字第1號參照)，不以行為人間有無意思
      聯絡為要件。本件訴外人盧惠卿冒名開戶製作不實保單貸
      款行為，與被告行員過失未就開戶申請手續嚴格把關之不
      作為，均係原告致生損害之共同原因，被告對原告應負損
      害賠償責任。
  三、被告抗辯被告行員疏失導致原告受有損害間，並無因果關
      係：查兩造間曾有相同情事業經臺灣臺南地方法院94年度
      訴字第287號判決、臺灣高等法院臺南分院95年度上字第
      204 號判決，惟上開判決業經遭最高法院96年度台上字第
      1891 號判決廢棄發回，其理由為財政部91年8月6日台財
      融 (六)字第916000231號函、93年8月4日行政院金融監督
      管理委員會金管銀 (一)字第0938011385號函旨在保護與
      金融機構往來之全體客戶之財產權益，並非狹隘地僅保護
      在金融機關開立帳戶之個人。又被上訴人 (即被告)同意
      開戶之行為確有違反保護他人之法律，被上訴人又無法證
      明其無過失，則其行為與上訴人 (即原告)被冒領上開保
      單借款之損失間是否無相當因果關係存在，即非無勘酌之
      餘地。又被告抗辯匯款證明乙事，然原告是否有匯款，被
      告之內部系統可輕易查閱，且匯款之證明因存於訴外人柯
      美香及陳宜君遭冒名開戶之存摺中，是以，被告仍堅持主
      張此一抗辯事由，則應由被告提出遭冒名開戶之存摺資料
      及匯款、提款紀錄，以資證明原告確有匯款至被告永康分
      行。
  四、爰依民法第184條第1項前段、第184條第2項、第185條及
      第188條第1項規定提起本件訴訟等語。並聲明：(一)被告應
      給付原告3,134,914元，及自起訴狀繕本送達之翌日起至
      清償日止，按年利率5%計算之利息。(二)原告願供擔保，請
      准予宣告假執行。
貳、被告方面：
  一、原告就其起訴狀所載之有關被告行員開戶過失等節並未舉
      證以實其說，則其主張是否有理，自屬無法證明，另原告
      是否果真因受騙而匯款亦尚未證明，則原告所言是否屬實
      ，亦有可疑，原告遽請被告賠償其損害，尚非有理。
  二、退萬步言，本件所有經過事實確如原告起訴狀所載 (即被
      告永康分行就開戶作業確有疏失)，然按侵權行為法律上
      之因果關係，通說多採「相當因果關係說」 (最高法院23
      年上字第107號判例參照)，而因果關係之「相當性」係以
      「通常足生此種損害」為判斷基準。依起訴狀所載，本件
      原告之所以受有損害係導因於原告業務員即訴外人盧惠卿
      製作不實之保單借款約定書，藉以向原告誆稱保戶欲申請
      保單質借，使原告陷於錯誤而予借款，以此方式而詐騙取
      財。而開戶之行為，乃屬中性行為，該開戶行為與居於第
      三人地位之原告根本無關，原告顯無可能僅因開戶行為即
      發生損害之事實。易言之，開立帳戶之行為本身並不必然
      足以造成原告損害發生，自不能認係「加害行為」。若無
      訴外人盧惠卿之製作不實之保單借款約定書，藉以向原告
      申請保單質借之詐騙之事實行為，損害當不致發生。準此
      ，足徵開立帳戶行為與原告之匯款損失，二者間難謂有何
      相當因果關係存在，綜上，原告之訴顯無理由。並聲明：
      (一)原告之訴及假執行之聲請均應駁回。(二)被告如受不利判
        決，願供擔保，請准宣告免為假執行。
、兩造不爭執事項：（見本院96年9月7日言詞辯論筆錄）
  一、訴外人柯美香、陳宜君系爭被告銀行之存款帳號，非柯美
      香、陳宜君親自開戶。
  二、訴外人柯美香、陳宜君在被告銀行之開戶程序是由訴外人
      盧惠卿填載開戶相關文件完成開戶。
  三、原告分別匯入由訴外人盧惠卿代訴外人柯美香、陳宜君於
      被告銀行所開立之帳戶各2,739,914元、395,000元，共計
      3,134,914元。
肆、本件之爭點：
    （見本院96年9月7日及96年10月11日言詞辯論筆錄）
  一、被告銀行職員疏失，由訴外人盧惠卿填載開戶相關文件，
      完成訴外人柯美香、陳宜君於被告銀行之開戶手續，致原
      告受有損害，是否有相當因果關係？
  二、原告對於系爭損害是否與有過失？
伍、得心證之理由：
  一、原告起訴主張92年間，原告前業務員即訴外人盧惠卿 (即
      盧沛妤)，利用被告銀行永康分行開戶作業之疏失，於原
      告客戶即訴外人柯美香、陳宜君未親自辦理亦未授權委託
      ，被告銀行竟復未核對身分證正本，任由訴外人盧惠卿填
      載開戶相關文件，完成訴外人柯美香、陳宜君於被告永康
      分行開戶手續，嗣由訴外人盧惠卿無權代理上開2人領取
      存摺、提款卡等文件。訴外人盧惠卿並於92年、93年間假
      冒訴外人柯美香、陳宜君等人名義，製作不實之保單借款
      約定書，誆稱向原告申請保單質借，原告不疑有他，遂將
      借款金額匯入訴外人盧惠卿代上開2人於被告永康分行所
      開立之帳戶中。因該等帳戶之存摺、提款卡均置於盧惠卿
      ，故原告所匯入之金額皆由訴外人盧惠卿領取一空，領取
      訴外人柯美香帳戶共計新台幣 (下同)2,739,914 元、訴
      外人陳宜君帳戶共計395,000元等情，業據原告提出單借
      款借據4張、保單借款約定書6張為證，柯美香、陳宜君在
      被告銀行之開戶程序是由訴外人盧惠卿填載開戶相關文件
      完成開戶，柯美香、陳宜君並未親自開戶及原告分別匯入
      由訴外人盧惠卿代訴外人柯美香、陳宜君於被告銀行所開
      立之帳戶各2,739,914元、395,000元等事實，復為被告所
      不爭執，應堪信為實在。
  二、按民法第184條第2項規定，違反保護他人之法律，致生損
      害於他人者，負賠償責任。本條項所謂之法律，係指法律
      規範而言，除狹義之法律外，尚包括習慣法、命令、規章
      等。查財政部91年8月6日台財融(六)字第0916000231號函令
      ，其主旨內容為：「為防範詐騙集團於客戶開立存款帳戶
      後，以偽造該客戶之身分證於聯行開立第二存款帳戶，並
      以電話語音轉帳盜領存款案件發生，各金融機構應依本部
      90年6月5日台財融(二)第90706967號函逕研商『如何防範詐
      騙集團以偽造身分證盜領存款相關事宜』加強存款戶之身
      分確認，以維存戶權益，請查照轉知各會員機構。」，並
      於說明欄第一點載明：「各金融機構辦理存戶於聯行開立
      第二存款帳戶時，應向原第一開戶營業單位照會，並比對
      其留存之身分證正、反面影本、照片、筆跡及印鑑等是否
      均與原開戶營業單位相同，以確實確認客戶身分。」，依
      該函令整體觀之，乃財政部本於行政指導權責對金融業者
      所發布之行政命令，其主要目的乃作為金融機關處理存戶
      辦理開立帳戶之指導，其間接目的亦在保護存戶之權益，
      該函令應屬民法第184條第2項所謂之保護他人之法律。其
      保護之對象，則屬在金融機構開立存摺帳戶之個人。本件
      若係訴外人柯美香、陳宜君所持有之支票或本票遭遺失被
      拾撿或被盜，而被盜領或冒領，始有民法第184條第2項前
      段規定之適用。原告並非存戶，非屬該函令所保護之對象
      ，自無民法第184條第2項前段規定之適用。
  三、況侵權行為之債，以有損害之發生及責任原因事實，並二
      者之間有相當因果關係為成立要件。故原告所主張損害賠
      償之債，如不合於此項成立要件者，即難謂有損害賠償請
      求權存在（最高法院48度台上字第481號判例參照）。所
      謂相當因果關係，謂無此行為，雖必不生此種損害，有此
      行為，通常即足生此種損害者，為有相當因果關係；如無
      此行為，必不生此種損害，有此行為，通常亦不生此種損
      害者，即為無相當因果關係（最高法院80年度台上字第
      1773號判決參照）。行為與行為後所生之條件相競合而生
      結果，二者倘無必然結合之可能，行為與結果，仍無相當
      因果關係之可言（最高法院75年度台上字第525號判決參
      照）。被告辦理上開柯美香、陳宜君2人之開戶手續，於
      該2人非本人親自辦理，且未持有身分證件原本之情形下
      ，竟同意開立帳戶，顯然違反前揭財政部函令，但此項開
      立帳戶之行為，純屬中性行為，並不具有必然結合之可能
      ，亦不必然造成原告之損失，被告之過失同意開戶之行為
      ，依一般客觀觀察，並不必然造成原告之保單借款放貸款
      被冒領之損失，二者間尚難認有相當因果關係存在，自難
      令被告負賠償之責。又相當因果關係之存在，既係原告請
      求損害賠償之要件事實，依現行實務見解，自應由原告負
      舉證責任，原告舉證責任尚有未盡。從而，原告依侵權行
      為之法律關係，請求被告給付3,134, 914元，暨加計自起
      訴狀繕本送達翌日起算法定遲延利息，自無理由，不應准
      許。又原告之訴既經駁回，則其假執行之聲請即失所附麗
      ，亦應併予駁回。
陸、又本件事證已臻明確，兩造其餘攻擊防禦方法及未經援用之
    證據，經本院斟酌後，認為均不足以影響本判決之結果，爰
    不一一論述，併此敘明。
柒、據上論結，本件原告之訴為無理由、依民事訴訟法第78條，
    判決如主文。
中　　華　　民　　國　　96　　年　　11　　月　　 1　　日
                  民事第六庭    法　官　陳文正
以上正本係照原本作成
如對本判決上訴，須於判決送達後20日內向本院提出上訴狀
中　　華　　民　　國　　96　　年　　11　　月　　 1　　日
                    　　　　　　書記官　黃菀茹
